【裁判字號】    89,上易,1173
【裁判日期】    891004
【裁判案由】    詐欺
【裁判全文】
臺灣高等法院臺中分院刑事判決                  八十九年度上易字第一一七三號
    上  訴  人
    即  被  告  戊○○
    選任辯護人  周啟同
右上訴人因詐欺案件，不服臺灣臺中地方法院八十八年度易字第一○三四號中華民國
八十九年四月七日第一審判決（起訴案號：臺灣臺中地方法院檢察署八十八年度偵字
第八九○號，移請併辦案號：臺灣臺中地方法院檢察署八十八年度偵字第三三一二號
、第三五三二號），提起上訴，本院判決如左：
      主  文
原判決撤銷。
戊○○連續意圖為自己不法之所有，以詐術使人將本人之物交付，處有期徒刑貳年。
      事  實
一、戊○○意圖為自己不法之所有，並基於概括之犯意，連續於下列之時、地，以下
    列之方式，而為下列之詐欺犯罪行為，即：（一）於民國（下同）八十六年五月
    間，在台中市○○路○段一九五號四樓之住所，自任會首，而招募會員（含會首
    ）共計二十人次之民間互助會，會期自八十六年五月十五日起，至八十七年十二
    月十五日止，每會每月之會款為新台幣（下同）二萬元，採內標制，底標為一千
    八百元，丁○○、甲○○及余麗君三人均各參加一會，且均未得標。詎戊○○因
    在八十七年七月間被人倒帳，即於同年八月十五日、九月十五日、十月十五日之
    其中二次會期，均以二千元之標息，未寫標單而向當時尚為活會之丁○○、甲○○、余麗君、丙○○（於八十七年十一月十五日得標）等人佯稱丁○○或甲○○
    得標，使丁○○、甲○○、余麗君及丙○○等人陷於錯誤而向戊○○繳交會款，
    每人於上開二次會期每月各被戊○○騙取得一萬八千元之會款得逞，嗣戊○○即
    於八十七年十二月間宣告倒會（當期並未向上開活會會員騙取互助會款）。（二
    ）戊○○復於八十六年十二月間，又在台中市○○路○段一九五號四樓之住所，
    自任會首，而招募會員（含會首）共計十六人次之民間互助會，會期自八十六年
    十二月二十日起，至八十八年三月二十日止，每會每月之會款亦為二萬元，亦採
    內標制，底標亦為一千八百元，蔡豔資、庚○○、張益裕、張坤地、葉桂珠均有
    參加一會，且未得標。另外，陳慧子與乙○○並未參加此互助會，詎戊○○竟虛
    列陳慧子與乙○○為此互助會之會員，且於八十七年七月間被人倒帳之後，即於
    同年八月十五日、九月十五日、十月十五日、及十一月十五日其中之三次會期（
    其標息依序分別為二千五百元、二千五百元、二千五百元、二千七百元），亦未
    書寫標單，而向當時尚為活會之蔡豔資、庚○○、張益裕、張坤地、葉桂珠等人
    佯稱陳慧子、或乙○○、或蔡豔資、或庚○○、或張益裕、或張坤地、或葉桂珠
    其中有人得標，使當時尚為活會之蔡豔資、庚○○、張益裕、張坤地、葉桂珠等
    人因而陷於錯誤而向戊○○繳交會款，每人於上開三次會期各被戊○○騙取一萬
    七千五百元或一萬七千三百元之金錢得逞，戊○○嗣即於八十七年十二月間宣告
    倒會（當期並未向上開活會會員騙取互助會款）。（三）戊○○復於八十七年八
    月間，又在台中市○○路○段一九五號四樓之住所，自任會首，而招募會員（含
    會首）共計十五人次之民間互助會，會期自八十七年八月十日起，至八十八年十
    月十日止，每會每月之會款亦為二萬元，亦採內標制，底標亦為一千八百元，丁○○、李碧珠、余麗君、張坤地、甲○○、丙○○均有參加一會。嗣至八十七年
    十二月間，戊○○已無法續會，竟於同月十日，未書寫標單，而向當時尚為活會
    之丁○○、李碧珠、余麗君、張坤地、甲○○、丙○○等會員佯稱有其他會員以
    三千元之標息得標，使丁○○、李碧珠、余麗君、張坤地、甲○○、丙○○等活
    會會員因而陷於錯誤而向戊○○繳交會款，每人於上開會期各被戊○○騙取一萬
    七千元得逞。（四）戊○○復於八十七年二月間，向友人乙○○偽稱其與任職於
    台中某土地銀行之襄理熟識，得知銀行有些房屋抵押貸款客戶，因無法繼續繳納
    貸款，而面臨房屋將遭貸款銀行向法院聲請查封、拍賣房屋之窘境，又因經法院
    查封、拍賣程序所賣得之房價往往低於市價許多，因此，屋主大都希望能在法院
    查封、拍賣前出售房屋，以便賣得優於法院拍賣之價格，其先前已透過任職於土
    地銀行之朋友，以低於一般市價之價錢購得一戶付不出貸款之房屋，伺機轉手賣
    出，可以獲得相當利潤，目前土地銀行又擬查封、拍賣一貸款戶之房屋，而該房
    屋就是與其住處同一棟大樓之二樓，約三十八坪，僅三、四年屋齡，且同社區一
    樓即係其自己開設之樂器行，其本人又係該公寓大廈之管理委員，環境頗佳，有
    增值潛力，且其有辦法透過土地銀行之朋友幫忙，以較市價為低的價錢購得，致
    乙○○陷於錯誤，分別於八十七年二月二十五日、同月二十六日、同年三月六日
    、同年三月二十三日、同年四月三日，依序分別匯款八十萬元、八十萬元、五萬
    元、一百四十萬元，合計三百零五萬元到戊○○所有之土地銀行中港分行第00
    0000000000號帳戶內。數日後，戊○○又以同一欺騙手法向乙○○偽
    稱該社區尚有一車位出售，單價為七十五萬元，致乙○○又陷於錯誤，再於八十
    七年四月三日再匯款七十五萬元到戊○○所有之前揭土地銀行中港分行帳戶，總
    計共向乙○○騙取三百八十萬元得逞。嗣乙○○前往戊○○住處詢問購買房屋之
    事時，見大門深鎖，乃向土地銀行中港分行詢問，經該行告以並無購屋之事，乙○○始知受騙。另丁○○、甲○○、辛○○、庚○○等人於八十七年十二月間戊○○倒會之後，亦知受騙。
二、案經被害人丁○○、甲○○、乙○○、辛○○、庚○○訴由台灣台中地方法院檢
    察署檢察官分別偵查起訴及移送併案審理。
    理      由
一、訊據被告戊○○（以下簡稱為被告）對其確有於前開時、地自任會首，招募前開
    民間互助會，並於前開時間，均以佯稱有互助會員得標，而向前開互助會員詐收
    前開互助會款之犯行，已於本院訊問時，坦承不諱。雖被告以其互助會資料已經
不在為由，而無法供陳冒標詳情。惟被告於本院既已供陳其係於八十七年七月間
    ，因被人倒帳，此後才有前開冒標情事，而其於八十六年五月十五日起會之互助
    會，至八十七年十二月十五日之尾會（此會因倒會而為開會），應僅有一名活會
    會員，詎除丙○○於八十七年十一月十五日得標之外，仍有丁○○、甲○○、余
    麗君三人尚未得標，被告復自承係以丁○○、甲○○之名義冒收會款，則其確有
    於八十七年八月十五日、九月十五日、十月十五日之其中二次會期，冒用丁○○
    或甲○○得標之名義，向丁○○、甲○○、余麗君及丙○○等人詐收會款，至堪
    認定。又就被告於八十六年十二月二十日起會之互助會部分，陳慧子與乙○○並
    未參加此互助會，此係被告所自承之事實。而至八十七年十二月，如不計算當月
    十五日之會期（此次會期並未開會），應僅尚有四名活會之會員，詎被告亦自承
    尚有蔡豔資、庚○○、張益裕、張坤地、葉桂珠等五人尚未得標，如再扣除被告
    虛列之陳慧子與乙○○，則被告於八十七年八月十五日、九月十五日、十月十五
    日、及十一月十五日其中之三次會期，確有冒稱陳慧子、或乙○○、或蔡豔資、
    或庚○○、或張益裕、或張坤地、或葉桂珠其中有人得標為詞，向當時尚為活會
    之蔡豔資、庚○○、張益裕、張坤地、葉桂珠等人詐取會款，亦堪認定。另外，
    被告於八十七年八月十日起會之上開互助會，於八十七年十二月十日並未開會，
    但被告仍向當時尚為活會之丁○○、李碧珠、余麗君、張坤地、甲○○、丙○○
    等會員佯稱有其他會員以三千元之標息得標，使丁○○、李碧珠、余麗君、張坤
    地、甲○○、丙○○等活會會員因而陷於錯務而向戊○○繳交會款，每人於上開
    會期各被戊○○騙取一萬七千元，此情亦為被告所不否認。被告上開所犯，復據
    告訴人丁○○、甲○○、乙○○、辛○○、庚○○等人指訴甚詳，且有載明各期
    標息之互助會單三紙附卷可稽，並經證人丙○○、葉桂珠等人證明屬實，被告此
    部分之犯罪事證明確，犯行應堪認定。
二、至於被告向告訴人乙○○詐欺部分，被告已坦承有向告訴人乙○○收取前開款項
    。雖否認此部分有詐欺犯行，而辯稱此為借款。惟被告前開犯行，非但業據告訴
    人乙○○指訴甚詳，且有匯款單回條聯影本六件在卷可稽，並經證人即告訴人乙○○之母江湯幸妹於原審證稱：「八十七年二月間戊○○打電話向乙○○表示有
    屋主欠銀行的錢被查封叫我們去向銀行買，我第一次看到她，是在戊○○住處，
    是乙○○帶我去的，帶我去是要看賣的房子．．．後來我還見過戊○○很多次，
    我問她房子為何還沒好，她稱房子銀行方面還沒弄好，我去戊○○處看房子時，
    林表示要賣的房子在二樓，但沒有鑰匙，我就在她四樓往下看，她向我們表示格
    局和她住處一樣」等情屬實（見原審卷宗第一○一頁）。另證人即告訴人乙○○
    之夫吳宗勳於原審法院八十八年七月十五日訊問時亦證稱：「八十七年間林（即
    被告）向乙○○表示，銀行有法拍屋還沒進入法拍階段就叫乙○○去買，在乙○○匯錢之前我和乙○○及江湯幸妹及王小姐一起去看房子，我們到戊○○住處，
    是到四樓，她沒帶我們下去看房子，因她表示她沒鑰匙，我們就從她四樓住處往
    下看，她向我們表示該房子格局和他住處一樣．．．」等語（見原審卷宗第一○
    二頁），核與告訴人乙○○及證人江湯幸妹所指訴與證述之情節大致相符。雖證
    人江湯幸妹為告訴人乙○○之母，證人吳宗勳為告訴人乙○○之夫，但除其等上
    開證詞之外，證人張瑞燕於本院訊問時，既復證稱告訴人乙○○曾於八十七年十
    二月間某日上午，曾在苗栗市○○路九○一號之「千玄樂器行」詢問被告何以匯
    款已久，房屋仍未買成等事（見本院卷宗第六十二頁），且此部分事實並經告訴
    人乙○○錄音為證，有錄音帶及錄音譯詞（見原沈卷宗第一四七頁至一六九頁）
    在卷可稽，復參酌告訴人乙○○於八十八年六月二十二日曾就上開債權向原審法
    院聲請對被告核發支付命令，其於支付命令聲請狀即敘明此為房屋買賣價款，經
    原審法院將此支付命令聲請狀及八十八年度促字第四○八七二號支付命令送達被
    告之後，被告亦未異議，致該支付命令應而確定，此有原審法院八十八年度促字
    第四○八七二號支付命令聲請事件卷宗可考等情，告訴人乙○○之上開指訴，自
    屬信而有徵，堪以採信。被告辯稱此為借款，尚難採信。被告以代為購買法拍屋
    為詞，使告訴人乙○○因而陷於錯誤，而將上開金錢交付被告，自堪認定被告有
    為自己不法之所有，向告訴人乙○○施用詐術騙取上開金錢之犯意與行為。被告
    此部分之犯罪事證亦甚明確，此部分之犯行亦堪認定。
三、核被告所為，係犯刑法第三百三十九條第一項之詐欺取財罪。就詐取互助會款部
    分，被告於每一會期同時向多名互助會員詐騙會款，此部分係一行為觸犯數罪名
    之想像競合犯，應從一重仍依詐欺取財一罪處斷。又被告前開前後多次詐欺犯行
    ，其犯罪時間緊接，犯罪構成要件相當，顯係基於概括犯意反覆為之，應依連續
    犯之規定論以一罪，並加重其刑。公訴人雖僅就被告於八十六年五月十五日及八
    十七年八月十日招募互助會而詐欺之部分犯罪事實起訴，但其前開所犯，既有上
    開想像競合犯或連續犯之裁判上一罪關係，未起訴部分自亦為本案公訴人起訴之
    效力所及，本院自應一併審判。
四、台灣台中地方法院檢察署八十八年度偵字第三三一二號、第三五三二號併辦意旨
    雖另以：被告於八十六年十二月二十日所召募之前開互助會，被告明知告訴人乙○○、陳慧子等人實際並未參加該互助會，竟偽造不實之會員名單，另涉犯偽造
    私文書罪嫌，且與本案被告有罪之部分有裁判上一罪關係等語。惟查，刑法第二
    百十條之偽造私文書，以無制作權人而捏造他人名義制作該文書為構成要件，如
    行為人對於此種文書本有制作權，縱令其制作之內容虛偽，且涉及他人之權利，
    除合於同法第二百十五條之規定，應依該條之規定處罰外，尚難論以首開偽造文
    書之罪責  (最高法院三十一年上字第二一二四號判例意旨參照)。本案被告所召
    募之上開互助會，告訴人乙○○、證人陳慧子二人實際上並未參加，固據告訴人
    乙○○及證人陳慧子證述明確，惟該互助會單係由被告以其名義製作，縱其所制
    作之上開互助會會單中所列會員有虛偽不實之處，依上開說明，就此部分仍難論
    以偽造文書罪責。是此部分與被告前開論罪科刑部分並無裁判上一罪關係，本院
    自無從併予審理，此部分應退回台灣台中地方法院檢察署另為妥適之處理，附此
    敘明。又據本案告訴人乙○○之指訴，被告雖又於八十七年三月二十九日及八十
    七年四月三日，另以購屋及購買停車位為詞，向其詐借三百十萬元，而指訴被告
    此部分亦為詐欺。惟此部分被告已言明係向告訴人乙○○借用，告訴人乙○○亦
    係因其與被告為朋友，因互相信任而同意貸借，此係告訴人乙○○所是認之事實
    。既係因彼此為朋友而同意貸借，在別無其他積極之補強證據之情形下，已非可
    遽依告訴人之指訴而認此係詐術之實施。且如前所述，被告係於八十七年十二月
    間因無法週轉而倒會，且其在前開互助會冒標詐取會款之時間亦均在八十七年八
    月以後。則被告於八十七年三月二十九日及八十七年四月三日二次向告訴人借貸
    三百十萬元之時，是否即無清償之意，亦即其在向告訴人乙○○借款之時，是否
    即有不法所有之意圖，而蓄意詐欺，在別無積極證據足以證明之情形下，尚屬無
    從證明。是就此部分，本院認被告之犯罪尚非可遽予認定，爰不認定被告此部分
    亦有詐欺犯行。
五、原審判決就被告前開所犯，予以論罪科刑，固非無見，惟就被告招募互助會涉犯
    詐欺部分，其中被告在八十六年五月十五日所招募之互助會，受騙會員尚有丙○○；被告在八十六年十二月二十日所招募之互助會，受騙會員尚有張益裕、張坤
    地、葉桂珠；被告在八十七年八月十日所招募之互助會，受騙會員尚有丁○○、
    李碧珠、余麗君及張坤地，原審判決未予詳認，尚有未合。又被告於八十七年三
    月二十九日及八十七年四月三日二次向告訴人借貸三百十萬元部分，原審判決認
    定被告此部分亦有詐欺，亦有未洽。是本案被告上訴否認犯罪，雖無理由，但原
    審判決既有上開可議之處，即屬無可維持，自應由本院將原審判決撤銷，並予以
    改判。爰審酌被告之品行（並無前科）、犯罪手段、犯罪所生危害、及迄未賠償
    被害人所受損害等一切犯罪情狀，量處有期徒刑二年。
六、被告經本院合法傳喚，無正當理由而未於審判期日到庭，本院爰不待其陳述逕行
    判決。
七、據上論斷，應依刑事訴訟法第三百六十九條第一項前段、第三百六十四條、第三
    百七十一條、第二百九十九條第一項前段、刑法第五十六條、第三百三十九條第
    一項、第五十五條、罰金罰鍰提高標準條例第一條前段，判決如主文。
本案經檢察官己○○到庭執行職務。
中      華      民      國    八十九      年      十      月    四      日
                              臺灣高等法院臺中分院刑事第三庭
                                    審判長法  官  方  艤  駐
                                          法  官  胡  忠  文
                                          法  官  廖  柏  基
右正本證明與原本無異。
不得上訴。
                                          書記官  柯  孟  伶
中      華      民      國    八十九      年      十      月    五      日
附錄法條：
刑法第三百三十九條第一項：意圖為自己或第三人不法之所有，以詐術使人將本人或
第三人之物交付者，處五年以下有期徒刑、拘役或科或併科一千元以下罰金。
                                                                        Ｋ


司法院資訊處製作；財團法人民間司法改革基金會備份。
